臺灣高雄地方法院刑事裁定　　　　　　 100年度聲判字第32號
聲　請　人　李士芳
代　理　人　許乃丹律師
被　　　告　洪至威
上列聲請人因被告涉嫌業務過失致死案件，不服臺灣高等法院高
雄分院檢察署檢察長中華民國100 年4 月21日100 年度上聲議字
第583 號駁回聲請再議之處分（原不起訴處分案號：臺灣高雄地
方法院檢察署100 年度偵字第5352號），聲請交付審判，本院裁
定如下：
    主  文
聲請駁回。
    理  由
一、本件聲請交付審判意旨、原檢察官不起訴處分及駁回再議處
    分意旨，各如附件聲請狀（含聲請人100 年6 月24日補陳陳
    情書）、臺灣高雄地方法院檢察署檢察官不起訴處分書及臺
    灣高等法院高雄分院檢察署檢察長處分書。
二、按告訴人不服上級法院檢察署檢察長或檢察總長認再議為無
    理由而駁回之處分者，得於接受處分書後10日內委任律師提
    出理由狀，向該管第一審法院聲請交付審判。法院認為交付
    審判之聲請不合法或無理由者，應駁回之。刑事訴訟法第25
    8 條之1 、第258 條之3 第2 項前段，分別定有明文。本件
    聲請人即告訴人李士芳（下稱聲請人）以被告洪至威涉犯業
    務過失致死罪嫌，向臺灣高雄地方法院檢察署提出告訴，經
    該署檢察官於民國100 年3 月12日，以100 年度偵字第5352
    號為不起訴處分後，因聲請人不服而聲請再議，經臺灣高等
    法院檢察署檢察長於100 年4 月21日，以100 年度上聲議字
    第583 號處分書認為再議無理由駁回其再議聲請，並於100
    年4 月25日送達於聲請人（如附件聲請狀誤載為94年4 月20
    日），茲聲請人委任律師為代理人，於100 月5 月5 日具狀
    向本院聲請交付審判等情，有臺灣高等法院高雄分院檢察署
    送達證書影本、聲請人所提刑事聲請交付審判狀首頁本院戳
    記之收狀日期可稽，揆諸前開說明，本件聲請之程序即屬適
    法，合先敘明。
三、次按：
  (一)刑事訴訟法於91年2 月8 日修正第258 條之1 至第258 條之
    4 ，增訂關於「交付審判制度」之規定，其目的係對檢察官
    起訴裁量有所制衡，除貫徹檢察機關內部檢察一體之原則所
    含有之內部監督機制外，另宜有檢察機關以外之監督機制，
    由法院保有最終審查權而介入審查，提供告訴人多一層救濟
    途徑（刑事訴訟法第258 條之1 立法理由參照），以促使檢
    察官對於不起訴處分為最慎重之篩選，審慎運用其不起訴裁
    量權，是依其立法意旨，既為對檢察官不起訴或緩起訴裁量
    權制衡之外部監督機制，法院證據調查之範圍，自應限於偵
    查中曾顯現之證據，就檢察官本於確信，依調查證據所得而
    獲致心證，除有違背經驗法則及論理法則，猶不得因各人對
    證據證明力之認知有異而率指其處分為違法或不當；又法院
    院於審查交付審判之聲請有無理由時，除認為告訴人所指摘
    不利被告之事證未經檢察機關詳為調查或斟酌，或不起訴處
    分書所載理由違背經驗法則、論理法則或其他證據法則外，
    自不宜率予交付審判（法院辦理刑事訴訟案件應行注意事項
    第134 條參照）。
  (二)告訴人之告訴，係以使被告受刑事訴追為目的，是其陳述是
    否與事實相符，仍應調查其他證據以資審認，最高法院著有
    52年臺上字第1300號判例可資參照；又被害人就其被害事實
    所為之陳述，係使其所指之加害人受刑事訴追為目的，其與
    加害人即被告在訴訟利害關係上，處於相反之地位，故被害
    人以證人身分就其被害事實予以陳述，如其陳述本身無瑕疵
    可指，且經調查其他必要證據結果，足以擔保其陳述內容確
    與事實相符，固得採為斷罪依據，惟若查無其他證據足以審
    認其所述確與事實相符，自難僅以被害人之片面指述，遽為
    不利於被告之認定（最高法院98年度臺上字第4866號、第51
    08號判決參照）。
四、經查：
  (一)本件被告洪至威（下稱被告）為長庚醫療財團法人高雄長庚
    紀念醫院（以下簡稱高雄長庚醫院）急診內科醫師，聲請人
    李士芳之子李展宏於98年8 月9 日下午4 時38分許，因腹痛
    前往該院急診，依急診檢傷為第三級，意識清醒（GCS:15）
    ，血壓為163 ／102mm/Hg，心跳64次／分，呼吸19次／分，
    經被告診視後，依患者李展宏主訴左側間歇性腹痛發作（幾
    天前曾痛過），身體檢查胸部呼吸音清晰，規率心跳，腹部
    呈柔軟、無壓痛、腸音活躍；背部無叩診痛等情，懷疑為尿
    道結石，經開立照腹部Ｘ光（KUB ）檢查及尿液檢驗，因KU
    B 無異常發現，尿液中則出現結石成分反應（Amophous），
    臨床診斷為尿路結石，於下午4 時46分開立非固醇類止痛藥
    Mefenamic acid 250mg/cap 1# 口服鎮痛，至5 時45分診視
    患者後，囑其可領藥（Mgo 1# qid；Alverine citrate 60
    mg 1# qid 及Acemetacin 90mg 1# Bid）後出院，患者於下
    午5 時50分離院前，生命徵象意識清楚，血壓為154 ／98mm
    /Hg ，心跳66次／分，呼吸20次／分。嗣李展宏返家後，家
    人於下午6 時10分發現其嘔吐昏倒在廁所前，經119 送返高
    雄長庚紀念醫院，於下午7 時6 分抵達急診室，病人已無自
    發性心跳與呼吸（呈到院前死亡），經急救插管及心肺復甦
    術後，於7 時21分一度恢復心跳，原計畫立即前往電腦斷層
    室進行檢查，然於電腦斷層室再度出現無脈搏，故送返急診
    急救，於7 時46分緊急會診心臟外科醫師，為病人放置葉克
    膜體外循環機，9 時44分放置完成，病人於10時由ECMO團隊
    醫護人員陪同前往電腦斷層室，繼續完成胸腹部斷層檢查，
    發現為主動脈剝離，經持續急救至11時，因急救無效，宣布
    病人死亡。嗣聲請人以被告就李展宏死亡之結果，涉犯業務
    過失致死罪嫌而提出告訴後，依序經臺灣高雄地方法院檢察
    署檢察官、臺灣高等法院高雄分院檢察署檢察長作成前開不
    起訴處分及駁回再議處分等情，除據聲請意旨陳明如上，並
    有不起訴處分書、再議駁回處分書在卷可稽，復據本院依職
    權調得上開偵查全卷，核閱其所附包括行政院衛生署100 年
    1 月11日衛署醫字第1000200630號函所附行政院衛生署醫事
    審議委員會鑑定書（編號：0000000 ），李展宏高雄長庚醫
    院病歷、臺灣高雄地方法院檢察署檢驗報告書、法務部法醫
    研究所（98）醫剖字第0981102339號解剖報告書、法務部法
    醫研究所（98）醫鑑字第0981102670號鑑定報告書、臺灣高
    雄地方法院檢察署98甲字第1407號相驗屍體證明書等卷證在
    案，堪信為真。
  (二)聲請意旨雖以前開行政院衛生署醫事審議委員會（下稱醫事
    審議委員會）鑑定意見中，對於聲請人於99年3 月8 日，即
    原檢察官偵查中提出之「補充聲請鑑定事項」等重要事項均
    隻字未提，顯然根本未曾鑑定，有嚴重瑕疵，甚至有所謂「
    醫醫相護」情事為由，指摘前引臺灣高等法院檢察署檢察長
    以其鑑定已經完備而作成駁回再議之處分為不當，請求本院
    另送其他機關補行鑑定，並為准予交付審判之裁定云云，惟
    查：
  1.本件原承辦之臺灣高雄地方法院檢察署檢察官（下稱原承辦
    檢察官）囑託，就前開待證事項進行鑑定之鑑定人即醫事審
    議委員會，原係聲請人提出告訴時所具體指定請求為鑑定之
    人，有刑事補充告訴理由狀在卷可稽（臺灣高雄地方法院檢
    察署98年度他字第7492號案卷〔下稱他字卷〕第8 頁），原
    無爭議，嗣承辦檢察官於99年2 月12日檢附聲請人擬具之相
    關疑義，連同長庚醫院光碟、李展宏長庚醫院病歷影本、電
    子磁片等全部卷證，函囑醫事審議委員會鑑定後，一度經該
    會承辦人來電表示：「告代（即告訴代理人）整理之爭點有
    多處重覆，且所問之問題有些為『常識』，請檢察官重新整
    理後再發函」（詳他字卷第43頁辦案進行單），態度嚴謹，
    再經承辦檢察官以雄檢惠商98他7492字第37130 號函，將聲
    請人記載前開所稱99年3 月8 日「補充聲請鑑定事項」之刑
    事陳報暨聲請狀檢送醫事審議委員會（他字卷第44頁至第47
    頁、第50頁至第52頁），是姑不論聲請人委託其告訴代理人
    （與本件聲請代理人為同一人）於偵查中提請鑑定所擬具具
    體質疑之基礎為何，提問內容是否合於一般常識，前開鑑定
    意見係鑑定人醫事審議委員會受囑託後，主動要求，並據檢
    察官完整提供包括聲請人質疑之全部爭點所為，堪予認定。
  2.茲依前開鑑定書所載，除已詳盡列載其鑑定所依據之資料，
    包括臺灣高雄地方法院檢察署98年度他字第7492號影卷3 宗
    （含98年度相字第1407號「內含長庚紀念醫院光碟1 片」、
    99年度聲他字第92號、98年度他字第7492號卷各1 宗）、長
    庚紀念醫院病歷影本1 份、刑事陳報暨聲請狀影本1 份、法
    醫研究所函1 份；並詳列其委託鑑定事由、摘要敘明相驗報
    告、解剖屍體報告及案情概要外，於第十點「鑑定意見」中
    ，並已就本件各項疑義詳為論述（詳附件原檢察官不起訴處
    分書收錄），茲摘要其論述內容略為：
  (1)說明主動脈剝離及夾層性動脈瘤之意義、種類、成因、徵狀
    ；指明本例病人屬於「史丹佛Ａ型」主動脈剝離，在升主動
    脈（胸部）產生剝離，但其初期發生症狀為腹痛，似與病灶
    難以吻合；對於臨床非典型表現者，現行臨床上尚難規範，
    故延誤診斷者多出自此（鑑定書十(一)(1)、(2)、(3)、(4)）。
  (2)本件被告於診斷所需客觀證據並非完備，故應視為泌尿道結
    石臨床診斷（經驗法則研判可能性較高）；於急診先行臆斷
    為泌尿道結石，待其後進一步特殊檢查證實，如靜脈注射顯
    影（IVP ）或超音波、電腦斷層等影像學檢查，以找出結石
    所在並予處置，為現行臨床普遍之做法（鑑定書十(二)(1)）。
  (3)依患者李展宏當時主訴為「間歇性腹痛發作」，對照（嗣後
    ）解剖鑑定報告書所發現「胸主動脈剝離」，其「病灶」、
    「症狀」在解剖病理上並未相合。故是否於第一次就醫時已
    發生主動脈剝離之情形，尚無法判定（鑑定書十(二)(2)）。
  (4)若病人出現劇烈疼痛現象時，醫師首要之處置應先列出諸項
    可能病因（臆斷或臨床診斷），再進行鑑別診斷；然而依病
    人年齡層、當時生命徵象之不同，亦會影響臨床醫師對其可
    能病因，做出不相同鑑別診斷之排列次序（鑑定書十(一)(4)3.
    ）。
  (5)以當時是否已有主動脈剝離之情形，尚無法判定。且年齡低
    於40歲以下罕見主動脈剝離之情形，僅佔此病所有之7 ％，
    以其就醫當時之症狀與過程，尚難判定急診醫師具有疏失（
    鑑定書十(二)(3)）。
  (6)急診醫學常規中，對初次疑似尿路結石併發急性腹部絞痛者
    ，以症狀治療為主；若初步檢查如腹部X 光或尿液檢查，並
    無嚴重尿路阻塞或出血、感染者，可在症狀緩解後出院，後
    續由泌尿科醫師定位結石所在，並對其病因予以控制。經查
    急診病歷，被告就本件所為診斷已符合醫療常規（鑑定書十
    (二)(1)4.）。
  (7)被告當時為緩解病人腹痛（臨床診斷為泌尿道結石），其開
    立藥物Mefenamic acid 250mg/cap作為處置，此藥屬臨床常
    用之非固醇類消炎止痛劑，使用此藥符合當時之臨床診斷，
    並無不當；文獻亦無因使用該藥而單獨造成主動脈剝離之報
    告，此藥物在安全治療劑量下，無加速出血之顧慮；又以臨
    床常用之非固醇類消炎止痛劑，緩解病人腹痛（臨床診斷為
    泌尿道結石），此項處置符合醫療常規，尚未發現有疏失之
    處（鑑定書十(二)(2)1.、2.、3.、4.）。
  (8)急診醫學一般對首度發現病人血壓偏高時，無症狀者則要求
    病人休息後再量血壓，並由心臟內科門診複查；有症狀者（
    如疼痛、頭暈等），則先緩解潛在病灶，在病人離院前再次
    測量血壓。本件病人第1 次急診時，血壓為163/102mmHg ，
    主訴為腹痛，依醫療常規，處理病人之主訴為首要事項，且
    腹痛本身也可能導致高血壓，依病歷紀錄，也無法判定病人
    是否有高血壓病史，未處理高血壓本身並不違反醫療常規。
    依病歷記載，病人步行來院，經診療後，出院時心跳66次/
    分、呼吸20 次/分、血壓下降至154/98mmHg，並完成衛教指
    導，提供照護須知及門診轉診單後，讓病人返家，且病人也
    平安「騎車返家」，證明當時確有此項行為能力，上述處置
    尚未發現有不當之處（鑑定書十(二)(3)）。
  (9)對被告本件處置作為之評價部分：（鑑定書十(二)(4)）
  被告對病人當時之主訴「間歇性腹痛發作」，已善盡醫療檢
    查之義務，並無疏失。
  依第1 次就醫時之情況，並無將病人留院觀察之絕對客觀條
    件。
  至於假設留院觀察，也許能早期發現病人休克並急救及診斷
    出主動脈剝離，至於是否因此就能避免死亡之結果，還需考
    慮後續手術及術後恢復之多種變項因子，故尚難論斷。
  (10)第二次就醫部分（鑑定書十(三)(1)、(2)、(3)）：
  葉克膜在本件適應症之一為短期內失去生命跡象者（心因性
    休克），輔助心肺復甦術以維持病人體內之基本循環，其使
    用時機實無不當。裝置葉克膜合併使用之抗凝血劑，雖可能
    會抑制血塊形成，但亦有文獻報告在葉克膜成功支持下，完
    成主動脈剝離手術之案例，故使用葉克膜此時並非禁忌症。
  葉克膜對於短期內失去生命跡象者之救助，文獻證實具有正
    面幫助；若當時未使用葉克膜，文獻中尚有其他急救方式，
    如使用主動脈幫浦（IAAP）及持續心肺復甦術等，但效果不
    如葉克膜。
  當時緊急搶救生命為第一要務，使用時機正當且理由充分。
    若當時沒有使用葉克膜，並沒有其他急救方式可維持病人之
    生命徵象以進行電腦斷層檢查確立診斷，故醫師就此處置尚
    未發現有疏失之處。
  若摒除前述急救復甦步驟，逕行電腦斷層及相關檢查，醫界
    視為禁忌，且逕行電腦斷層及相關檢查無及時治療復甦效果
    ，故無法因此避免死亡之結果。
  本件經解剖發現「血胸」應非為使用葉克膜所致；按本件之
    血胸，係因胸主動脈剝離致使大血管破裂後所肇因，使用葉
    克膜後因凝血功能不足，可因此增加血胸容量。另急救時施
    行的心外按摩術也可能造成「雙側血胸」。
  (三)茲依前述，前開鑑定人就本件醫療事件各待鑑事項之釐清，
    已經詳盡，聲請意旨雖以聲請人99年3 月8 日向原承辦檢察
    官提出之補充聲請鑑定事項（下稱聲請補充問題），未據鑑
    定人具體表示意見云云，然查：
  1.聲請補充問題「(一)就初步診斷部分」所述，關於高血壓症狀
    之處理、因「腹痛」而急診之可能原因通常有幾，及本件被
    告開給李展宏之給藥時空是否正確等質疑，原已經前開鑑定
    意見說明如前項(二)2.(8)（急診處理之醫療常規、高血壓之可
    能成因及本件血壓等客觀表現之發展情形）、(二)2.(6)、(7)（
    以症狀治療為主、緩解疼痛）敘明。
  2.聲請補充問題「(二)就病症方面」，其子題3.、4.部分，即問
    及李展宏因腹痛就診之初，若以當時之症狀立即施以開刀救
    助之存活之機率為何；本件醫囑令李展宏服止痛藥後返家休
    息，是否可認醫院已為必要之救治部分云云，然此依前項(二)
    2.(9)、(5)所示鑑定人鑑定結果，除敘明假設留院觀察，也
    許能早期發現病人休克並急救及診斷出主動脈剝離，至於是
    否因此就能避免死亡之結果，還需考慮後續手術及術後恢復
    之多種變項因子，故尚難論斷等情外，既已表明本件以病人
    就醫當時之症狀與過程，尚難判定急診醫師具有疏失，自無
    就此無從存在之假設性前提事實贅予論述之實益。
  3.聲請補充問題「(三)就檢驗項目」，關於泌尿道結石之「確認
    」方式，及本件被告於急診時診斷為泌尿道結石是否有誤部
    分，亦經前開鑑定意見說如前項(二)2.(2)、(3)、(5)、(6)（就診
    斷部分原待其後進一步特殊檢查證實，本件就主動脈剝離部
    分，其「病灶」、「症狀」在解剖病理上並未相合，以其就
    醫當時之症狀與過程，尚難判定急診醫師具有疏失）。
  4.另聲請補充問題「(四)就急救部分」，關於主動脈剝離之出血
    方式及葉克膜之使用情形一問，除已經前項(二)2.(10)詳述，茲
    以其會診決定及執行之人既非被告洪至威，已如前述，自與
    本件待證事實無涉，尤不待言。
  5.至於聲請人於聲請補充問題「(二)就病症方面」部分，另請求
    鑑定人說明能否要求被告以「觸診」方式，檢查出患者上開
    血管之血管壁因積血腫脹，致其血管「橫切面」之形狀有無
    由「◎」變成「    」，並記載於病歷資料中云云，然姑不
    論本件患者發生主動脈剝離之部位為胸部，已如前述，依常
    情其外既有肋骨隔絕，一般醫師是否能以「觸診」摸到其血
    管壁，已非無疑，遑論能以此觀察其「橫切面」，是此問題
    亦難認為有調查之必要，附此敘明。
  (四)綜上所述，前開鑑定人醫事審議委員會依原承辦檢察官囑託
    ，對於前開待證事項所為專業鑑定意見，堪認詳盡，客觀上
    亦未發現有何不明、未盡，或有其他瑕疵、不實之處，聲請
    人以其鑑定有嚴重瑕疵云云，即有誤會，另聲請人之代理人
    於本件交付審判之聲請提出後，雖於100 年5 月5 日，以供
    周全聲請事項為由，具狀聲請閱卷（依法應向檢察官聲請而
    誤向本院為之，已經本院依職權轉送），然嗣後除經聲請人
    於100 年6 月27日提出陳情書請求本院再補送鑑定外，既未
    據提出任何補充，復查無事證可認前開鑑定人就本件所為專
    業鑑定意見有何不當、未全之處，原承辦檢察官及臺灣高等
    法院高雄分院檢察署檢察長以本件經偵查結果，不能證明被
    告有告訴意旨指述之犯罪嫌疑，依序作成不起訴處分及駁回
    再議之處分，即無違誤。
五、末查，本件聲請人於偵查中對被告所為指摘，業經檢察官詳
    為調查及斟酌，經核全案卷證，亦未發現前開臺灣高雄地方
    法院檢察署檢察官不起訴處分及臺灣高等法院高雄分院檢察
    署檢察長處分有何違背經驗法則、論理法則或其他證據法則
    ，是聲請人指摘駁回再議之處分違法不當而求予交付審判，
    即無理由，應予駁回。
據上論斷，應依刑事訴訟法第258 條之3 第2 項前段，裁定如主
文。
中    華    民    國    100   年    7     月    15    日
                刑事第十九庭  審判長法  官  陳志銘
                                    法  官  吳芝瑛
                                    法  官  陳松檀
以上正本證明與原本無異。
本件不得抗告。
中    華    民    國    100   年    7     月    18    日
                                    書記官  王楨珍